ACORDAO-COMPLETO-2347958

ACÓRDÃO 810/2019 ATA 11/2019 - PLENÁRIO

VISTOS, relatados e discutidos estes autos de representação sobre supostas irregularidades no Pregão Eletrônico 48/2018, conduzido pela Universidade Federal do Estado do Rio de Janeiro, cujo objeto é a aquisição de solução de armazenamento de dados;
ACORDAM os Ministros do Tribunal de Contas da União, reunidos em sessão do Plenário, ante as razões expostas pelo relator:
9.1. conhecer da presente representação, para no mérito considerá-la parcialmente procedente, revogar a medida cautelar referendada por meio do Acórdão 113/2019-TCU-Plenário e autorizar a continuidade ao Pregão Eletrônico 48/2018;
9.2. dar ciência à Universidade Federal do Estado do Rio de Janeiro sobre as seguintes impropriedades e falhas identificadas neste processo:
9.2.1. a aquisição por itens, ainda que sob o argumento de restrição operacional imposta pelo sistema Comprasnet para atendimento ao incentivo previsto no Decreto 7174/2010, pode resultar na aquisição de equipamentos incompatíveis entre si e gerar prejuízo para a Administração;
9.2.2. a exigência de declaração do fabricante, consignada no item 4.1.3 do termo de referência, fere, em regra, o princípio da isonomia entre os licitantes, ditado no art. 3º, caput, da Lei 8.666/1993, sendo permitida apenas em casos excepcionais e desde que haja justificativa técnica, consoante pacífica Jurisprudência deste Tribunal (acórdãos 808/2003, 1670/2003, 1676/2005, 423/2007, 539/2007, 1729/2008, 2056/2008, todos do Plenário) ;
9.3. recomendar à Universidade Federal do Estado do Rio de Janeiro, com fulcro no art. 43, inciso I, da Lei 8.443/1992 c/c art. 250, inciso III, do Regimento Interno do Tribunal, que, nas próximas aquisições para registro de preços em que haja a participação de entidades de diferentes unidades da federação, avalie a conveniência e a oportunidade de valer-se do previsto no art. 9º, § 2º, do Decreto 7.892/2013, de modo a obter preços mais vantajosos para a Administração;
9.4. dar ciência desta deliberação à representante, à Universidade Federal do Estado do Rio de Janeiro, bem como às empresas Zoom Tecnologia Ltda. e Storback Tecnologia Comércio e Serviços de Informática;
9.5. dar ciência desta deliberação ao Ministério da Economia, para que se avalie a possibilidade de implementar melhoria no Portal de Compras Governamentais (Comprasnet) , a fim de permitir ao gestor efetuar, sob o esteio do Decreto 7.174/2010, a aquisição de soluções integradas, agrupando itens em lote ou grupo.

Representação sobre possíveis irregularidades em pregão eletrônico cujo objeto é a aquisição de solução de armazenamento de dados.

Universidade Federal do Estado do Rio de Janeiro.

3. Interessados/Responsáveis: não há.

13.1. Ministros presentes: José Mucio Monteiro (Presidente), Walton Alencar Rodrigues (Relator), Aroldo Cedraz, Raimundo Carreiro, Bruno Dantas e Vital do Rêgo.
13.2. Ministros-Substitutos convocados: Augusto Sherman Cavalcanti, André Luís de Carvalho e Weder de Oliveira.

WALTON ALENCAR RODRIGUES

Adoto, como relatório, a instrução da Sec-RJ (peças 47-48) :
 INTRODUÇÃO
1. Cuidam os autos de representação a respeito de possíveis irregularidades ocorridas na Universidade Federal do Estado do Rio de Janeiro - Unirio (Uasg 154034) , relacionadas ao Pregão Eletrônico 48/2018, o qual teve por objeto "a aquisição de material permanente solução de armazenamento de dados, contemplando os serviços de instalação, configuração, com garantia, suporte técnico, atualização tecnológica e repasse de tecnologia, assim como treinamento técnico especializado, nos termos do art. 17, 2º e 3º, da Instrução Normativa MP/SLTI Nº 4, de 11 de setembro de 2014, conforme condições, quantidades, exigências e estimativas contidas no Termo de Referência. O valor estimado para o certame foi de R$ 16.390.440,00 e o valor total adjudicado foi de R$ 12.108.500,00, sempre considerando as 	quantidades a serem adquiridas pelas UJs participantes (termo de referência: peça 3, p. 20-21; resultado por fornecedor: peça 5; memória de cálculo: peça 14) .
HISTÓRICO DOS AUTOS
2. Na instrução anterior, após contato com a unidade jurisdicionada e análise inicial, foi efetuada a seguinte proposição:
I) conhecer da presente representação, satisfeitos os requisitos de admissibilidade previstos nos arts. 235 e 237 do Regimento Interno deste Tribunal c/c o art. 113, § 1º, da Lei 8.666/1993 (item 3 desse pronunciamento) ;
II) adotar a medida cautelar prevista no art. 276 do Regimento Interno do Tribunal, inaudita altera pars, uma vez estarem presentes os requisitos necessários, determinando-se à [Universidade Federal do Estado do Rio de Janeiro - Unirio] a suspensão da continuidade do Pregão 48/2018 (itens 37 e 38 desse pronunciamento) ;
III) promover a oitiva da Universidade Federal do Estado do Rio de Janeiro - Unirio, nos termos do art. 276, § 3º do Regimento Interno do Tribunal, para que, no prazo de até quinze dias, pronuncie-se os pontos tratados nessa representação, em especial sobre (item 39 desse pronunciamento) :
a) a aquisição dos itens que supostamente integram uma solução de modo separado, o que poderia resultar em problema na integração das partes, caso tivessem sido adquiridas de licitantes diferentes;
b) exigência de declaração ou carta do fabricante, uma vez que tal prática contraria a jurisprudência deste Tribunal, caso não esteja devidamente justificada nos autos;
c) suposta restrição à competitividade por meio de especificações técnicas, apontando quais os equipamentos (marca/modelo) poderiam ser fornecidos para cada um dos itens licitados;
IV) promover a oitiva das empresas Zoom Tecnologia Ltda. e Storback Tecnologia Comércio e Serviços de Informática, para que, no mesmo prazo de quinze dias, pronunciem-se, se assim desejarem, sobre os pontos tratados nessa representação (item 40 desse pronunciamento) ;
V) promover diligência à Universidade Federal do Estado do Rio de Janeiro - Unirio para que, no mesmo prazo de quinze dias, encaminhe cópia integral do processo, em meio digital (item 30 desse pronunciamento) ; 
VI) encaminhar à Universidade Federal do Estado do Rio de Janeiro - Unirio e às empresas Zoom Tecnologia Ltda. e Storback Tecnologia Comércio e Serviços de Informática cópia da representação (peça 1, p. 1-6) e desse pronunciamento, para subsidiar suas manifestações;
VII) dar ciência à representante acerca da decisão que vier a ser adotada.
3. A proposta contou com anuência do Relator e as comunicações foram devidamente efetuadas. A resposta da Unirio consta às peças 30 a 32, e as respostas das adjudicatárias constam às peças 33 e 41.
EXAME TÉCNICO
4. Passa-se, a seguir, à análise dos pontos objeto das oitivas.
Primeiro ponto: aquisição dos itens que supostamente integram uma solução de modo separado
Resposta da Unirio (peça 30, p. 2-3) 
5. Com relação a esse ponto, a Unirio informou que seguiu o disposto no Decreto 7174/2010, que é de observância obrigatória pelo gestor, razão pela qual não cabia deixar de observar. Alega que em caso de incompatibilidade restaria ao gestor atender ao princípio da legalidade ou escolher o cometimento de uma ilegalidade para atender a determinado objeto da licitação.
6. Aponta que o raro proveito dessa demanda recai na oportunidade de sinalizar ao ministério responsável pelo Portal de Compras Governamentais a imperiosa necessidade de adequá-lo às normas relativas ao processo licitatório, evitando que outras situações semelhantes ocorram, no futuro.
7. Assevera que a conduta da Administração não inviabilizou a competição nem tampouco causou qualquer prejuízo, a despeito do alegado pelo representante. Do contrário, conferiu plena legalidade ao certame, encontrou as melhores propostas e atingiu êxito em sua consecução.
Resposta da adjudicatária Storback (peça 41, p. 4) 
8. A empresa remete à alegação da Unirio no tocante à correta aplicação do disposto no Decreto 7174/2010, que o processo de compra dos itens separadamente está correto e que o Ministério do Planejamento foi consultado sobre o tema.
Resposta da adjudicatária Zoom (peça 33, p. 1-2) 
9. Inicialmente, cabe ressaltar que a Zoom foi vencedora do item 10, conforme consulta ao Portal de Compras, aba resultado por fornecedor (peça 5) , mas posteriormente solicitou sua desclassificação, conforme print de mensagem encaminhada ao pregoeiro:
A Zoom Tecnologia sagrou-se vencedora do item 10 do Pregão 48/2018.
O item trata-se de serviços técnicos referentes aos demais itens, vencidos por outra empresa.
Conforme já mencionado nos pedidos de esclarecimento, o presente processo foi questionado quanto à metodologia do grupo, uma vez que, agora é perceptível que poderá ocorrer prejuízo para a instituição, já que o serviço prestado por empresa divergente por aquela que ganhou os itens de hardware.
Diante do fato, caso seja possível e não ocorra nenhuma penalidade para nossa empresa, solicitamos desclassificação de nossa proposta para o presente item.
Caso não seja possível, manteremos nossa proposta.
10. Na resposta à oitiva, afirmou que a Zoom concorda integralmente com os apontamentos (da instrução) , haja vista que não há motivos para a solução ser composta por diversos itens, uma vez que diferentes empresas ou marcas poderiam se sagrar vencedoras, incompatibilizando totalmente o projeto de aquisição dessa universidade.
Análise
11. A resposta da Zoom corrobora o que analisado na instrução anterior. A solução envolve um objeto que deveria ser licitado em conjunto, sob pena de incompatibilidade entre as partes, e não itens a serem licitados em separado, ainda que sob o argumento do incentivo do Decreto 7174/2010. Tanto é que o item relativo ao serviço foi vencido por empresa diversa dos itens materiais e a vencedora solicitou sua desclassificação. A própria descrição do item 10 (peça 3, p. 44-48) evidencia que a sua prestação deve ser feito pela mesma empresa fornecedora dos itens materiais.
12. Desde o início da contratação, quando do lançamento da Intenção de Registro de Preços (IRP) 17/2018, o item 10 já consta como serviço complementar (peça 31, p. 302) , idêntica à descrição que foi mantida no edital (peça 3, p. 44) :
b. As USTs serão utilizadas para necessidades pontuais de instalação dos produtos contratados, customização, configuração, migração de dados e transferência do conhecimento e também atividades continuas de monitoração, suporte, troubleshoting e reconfiguração do ambiente visando otimizar a utilidade da solução.
13. O serviço trata de instalação dos itens adquiridos, inclusive, mas não somente. Assim, resta evidente que esse item de serviço deve ser obrigatoriamente prestado pela mesma empresa que vencer os demais itens do certame, os quais são tratados ao longo de todo o processo como "solução".
14. Em que pese o argumento de que seguiu fielmente as orientações do Decreto 7174/2010, deve-se considerar que o objetivo principal do certame é a aquisição de um sistema que funcione adequadamente. De nada adiantaria a Unirio seguir o disposto no citado Decreto se as peças adquiridas eventualmente não forem compatíveis entre si.
15. No caso em tela, o certame, ora paralisado, tem como vencedora do item 10 (prestação de serviços diversos) uma licitante que não venceu os itens de fornecimento de materiais (itens 1 a 9, 11 e 12) , a qual seria responsável pela instalação do produto da concorrente. Quiçá ela não está sequer apta a fazer esse serviço, uma vez que seu conhecimento pode estar adstrito a equipamento de fabricante diverso.
16. Assim, deve-se dar ciência à Unirio acerca da situação verificada no Pregão Eletrônico 48/2018, uma vez que entre uma aquisição de itens não compatíveis entre si e uma eventual inobservância normativa (no caso, o Decreto 7174/2010) , esta, dada a falta de solução do Portal de Compras Governamentais para o caso em tela, seria atitude plenamente justificável, por não ser temerária e não incorrer em risco de desperdício de recursos públicos.
17. Por fim, deve-se encaminhar cópia da decisão ao Ministério da Economia, para que repasse internamente ao gestor do Portal de Compras Governamentais - Departamento de Logística ou unidade que eventualmente o substituiu com a mudança da estrutura de governo - para que se avalie a possibilidade de implementar melhoria no referido Portal, no sentido de permitir ao gestor efetuar a aquisição de soluções integradas por mais itens, em lote ou grupo, com observância do disposto no Decreto 7174/2010.
Segundo ponto: exigência de declaração ou carta do fabricante
Resposta da Unirio (peça 30, p. 5-6) 
18. Com relação a esse ponto, a Unirio informou que o armazenamento de dados e informações é um fator estratégico para as instituições federais de ensino superior (IFES) , e que os storages aparecem como uma solução confiável e segura para armazenamento de toda a produção acadêmica e administrativa da entidade. Por esse motivo, entendem que os equipamentos a serem adquiridos devem garantir confiabilidade, segurança e apresentar compatibilidade com o negócio da IFES. Ademais, assevera que os fabricantes dos equipamentos são os únicos que podem garantir a integração dos seus equipamentos com o parque atualmente instalado nas universidades.
19. Assim, aponta que a garantia exigida em edital, de 60 meses a ser fornecida pelo fabricante da solução e que deverá ser comprovada por meio da apresentação de documento formal pelos licitantes, terá o papel de preservar o investimento realizado pelas instituições participantes do certame. De todo modo, entendem que a garantia estendida não é uma comprovação de solidariedade entre o fabricante e o fornecedor, haja vista que poderá ser adquirida por qualquer licitante mediante a compra desse serviço junto ao fabricante do equipamento ofertado e que o preço da sua proposta deverá estar contemplado no seu custo final.
20. Também ponderou que a aquisição posterior da garantia seria onerosa para a Administração, uma vez que a futura contratação de garantia para equipamentos mais antigos e que podem estar fora de linha de produção pelo fabricante implicaria em custos mais elevados.
21. Pondera ainda que outro fator que merece ser considerado e que entendem corroborar para que a garantia estendida deva ser contratada e realizada pelo fabricante dos equipamentos é a garantia de que a procedência da solução é nacionalizada, ou seja, foram destinados para a comercialização dentro do mercado interno brasileiro. Assim, os fabricantes dos equipamentos são os únicos que podem garantir, durante o período de vigência da garantia (60 meses) , a substituição das peças e componentes sem interrupção e que esses serão originais, de primeiro uso e totalmente compatíveis com a solução adquirida. Desse modo, a garantia fornecida pelo fabricante do equipamento protegerá o projeto de obsolescência indesejável e não prevista, mitigando o risco de paralisação da solução adquirida.
22. Por fim, ressalta que, em consulta às licitações de storage no site Governo Digital, constatou-se que os órgãos públicos efetuaram a contratação de garantia junto ao fabricante da solução ofertada, de modo a preservar o investimento.
Resposta da adjudicatária Storback (peça 41, p. 4) 
23. A licitante repetiu as informações da instrução anterior, no sentido de que a Unirio seguiu as orientações aprovadas internamente.
Resposta da adjudicatária Zoom (peça 33, p. 3) 
24. Quanto a esse ponto, a Zoom informou o seguinte:
08. O principal fato de desclassificação da empresa ZOOM Tecnologia, foi a falta de apresentação da carta do fabricante, que por sinal, estava de certa forma "solta" no edital convocatório. 
09. Não há no instrumento convocatório, de forma clara, o momento em que a declaração do fabricante deveria ser apresentada. Por esse motivo a ZOOM Tecnologia, não apresentou a referida declaração no momento do envio de sua proposta. 
10. A declaração do fabricante chegou dias depois, conforme pode ser verificado em destaque abaixo:
[Declaração da Huawei no documento original]
Análise
25. Os argumentos apresentados pela Unirio não servem ao propósito indicado, uma vez que o termo de referência não estabelece que a garantia será de responsabilidade do fabricante (peça 3, p. 31) :
8. GARANTIA
8.1. O prazo mínimo de garantia dos equipamentos será de 60 (sessenta) meses, contados a partir do recebimento definitivo dos equipamentos;
8.2. Durante o prazo de garantia dos materiais o fornecedor fica obrigado a substituir o material defeituoso no prazo máximo de 72 (setenta e duas) horas. (grifos acrescidos) 
26. Do contrário, a questão posta refere-se ao item 4.1.3 do termo de referência (peça 3, p. 27) :
4.1.3. Para comprovação, a licitante deverá apresentar declaração redigida pelo fabricante dos equipamentos, dirigida ao pregão em tela, enumerando todos os equipamentos contemplados na proposta e confirmando serem todos novos, sem qualquer uso anterior e não recondicionados, em linha de fabricação e que atendam integralmente às exigências do edital e ainda que a licitante está autorizada a comercializar seus produtos.
27. Conforme apontado na instrução anterior, tal fato foi restritivo à competitividade do certame, uma vez que tal exigência deu causa à desclassificação das propostas das empresas Zoom (para os itens 1 e 8) e Marios Asbestas Eireli (para o item 9) . Em razão da desclassificação dessas propostas, haveria um prejuízo potencial de R$ 387.000,00.
28. Destaca-se, ainda, que o edital não trouxe o momento em que deveria ser apresentada essa declaração, o que foi apontado pela Zoom em sua resposta, fato esse confirmado pela releitura do instrumento convocatório, ou seja, constitui-se em agravante para a citada irregularidade.
29. Com relação a esse ponto, o Tribunal entende que a exigência de declaração do fabricante, carta de solidariedade, ou credenciamento, como condição para habilitação de licitante em pregão eletrônico, carece de amparo legal, por extrapolar o que determina o art. 14 do Decreto 5450/2005.
30. Essa exigência tem caráter restritivo e fere o princípio da isonomia entre os licitantes, porque deixa ao arbítrio do fabricante a indicação de quais representantes podem ou não participar do certame. A matéria já foi discutida por este Tribunal em várias ocasiões: Decisão 486/2000 e Acórdãos 808/2003, 1670/2003, 1676/2005, 423/2007, 539/2007, 1729/2008, 2056/2008, todos do Plenário, entre outros.
31. Desse modo, a exigência de declaração do fornecedor como requisito de habilitação somente pode ser tolerado, em casos excepcionais, quando se revelar imprescindível à execução do objeto, situação em que deverá ser tecnicamente justificado de forma expressa e pública, por ser requisito restritivo à competitividade, o que não aconteceu, uma vez que a Unirio sequer entendeu o questionamento da oitiva, confundindo a carta do fabricante com a garantia do produto.
32. Assim, deve-se dar ciência à Unirio acerca da situação verificada no Pregão Eletrônico 48/2018, uma vez que entre uma exigência contida no item 4.1.3 do termo de referência, relativa à declaração do fabricante, não foi devidamente justificada, com a agravante da ausência de previsão do momento a ser apresentada, o que constituiu, no caso em tela, restrição à competitividade do certame.
Terceiro ponto: suposta restrição à competitividade por meio de especificações técnicas
Resposta da Unirio (peça 30, p. 7-8) 
33. A Unirio apresentou uma tabela que soluções de storage de fabricantes que atenderiam à descrição dos itens 1 a 9, 11 e 12 (peça 30, p. 7) , sendo que, para os itens 1 a 9 haveriam produtos das marcas HPE, Huawei, Dell EMC, Netapp e Lenovo que poderiam ser fornecidos.
34. Para os itens 11 e 12, a Unirio aponta que os equipamentos deverão ser da marca Dell EMC, uma vez que necessitam total compatibilidade com o atual nas instalações do Data Center, para efetuar as funções de espelhamento, redundância e recuperação de desastres, mas entende que nesse caso não estaria restrito a um único fornecedor, tendo em vista que o equipamento poderá ser fornecido por diversos licitantes, e que os itens 11 e 12 não inviabilizam a concorrência para os itens 1 a 10.
Resposta da adjudicatária Storback (peça 41, p. 5-6) 
35. Afirma que não há embasamento para tal afirmação e que diversas empresas participaram do certame, com inúmeros lances. Na sequência, transcreveu trecho da instrução anterior sobre a quantidade de participantes e a redução de preço (26%) . Assevera que a Unirio estipulou os parâmetros e exigências para uma gama de produtos, com preços acessíveis, que fez a Storback vencer 11 dos 12 itens, sem qualquer irregularidade.
Resposta da adjudicatária Zoom (peça 33, p. 2) 
36.	 A empresa informou que desconhece em plenitude de todos os equipamentos que poderiam atender ao objeto do referido processo, assim não podendo posicionar-se quanto as afirmações apresentadas pela empresa autora da representação.
Análise
37. Em que pese a possibilidade de participação de licitantes ofertando produtos de marca diversa para os itens 1 a 10, o fato de os itens 11 e 12 traz uma restrição indevida à competividade, uma vez que, conforme tabela de fornecimento para os itens do certame, verifica-se que esses itens 11 e 12 também deverão ser fornecidos a outras unidades gestoras participantes (Uasg 158719 e 150182) .
38. Destaca-se que a IRP 17/2018 (peça 31, p. 279-290) já traz a restrição no seu anexo complementar (peça 31, p. 291-313) 
I. ESPECIFICAÇÃO DO OBJETO
O objeto desta Especificação Técnica é a atualização tecnológica das nossas soluções de Armazenamento de Dados e de Backup que atualmente possuímos em nosso parque tecnológico, os equipamentos, conforme segue: EMC VNX5100, Série CX4-240 e CX4-120.
II. CONDIÇÕES GERAIS
a. Os equipamentos a serem oferecidos deverão ser novos, estar em linha de produção e fabricação, constar do anúncio mais recente do fabricante, com acondicionamento original de fábrica e o respectivo lacre. Em hipótese alguma, serão aceitos equipamentos restaurados, renovados ou de uso anterior;
b. A solução ofertada deverá ser compatível com o atual parque instalado na DTIC (UNIRIO) , permitindo que o monitoramento seja realizado, sem a adição de equipamentos para esta funcionalidade.
39. À peça 31, p. 341-342, consta a manifestação de interesse da Universidade Federal do Cariri (Uasg 158719) , contemplando os itens 11 e 12. Destaca-se que no Termo de Referência da Universidade Federal do Cariri (peça 31, p. 343-380) , consta para o item 11 que o objeto deverá ser compatível com o equipamento Dell EMC Data Domain modelo DD 2500.
40.	O mesmo documento relativo à Uasg 150182 (Universidade Federal Fluminense) consta à peça 31, p. 399-400, mas sem o detalhamento do termo de referência que permita identificar a existência de modelo anterior para fins de compatibilidade. No termo de referência, constou que o item 11 deverá ser compatível com o equipamento Dell EMC Data Domain modelo DD 6300 (peça 3, p. 49) .
41. Destaca-se, portanto, que uma restrição existente na Unirio acabou servindo como restrição para a aquisição pela UFF, para a qual não há evidência nos autos sobre a necessidade de eventual compatibilidade. Assim, no caso em tela, o item 11 deveria ter sido dividido em mais itens, conforme a necessidade de compatibilidade com solução já instalada, de modo a não trazer restrição indevida para as aquisições de unidades participantes que não tenham tal demanda. Possivelmente o item 12 também esteja nessa situação.
42. Isso posto, deve-se dar ciência à Unirio acerca da restrição indevida à competividade verificada no Pregão Eletrônico 48/2018, uma vez que o item 11 do certame, que possui necessidade de compatibilidade com o sistema antigo da Unirio, acaba servindo como restrição para as unidades participantes, ainda que não possuam qualquer necessidade de compatibilidade.
Análise quanto à medida cautelar
43. Em que pese a quantidade e gravidade das falhas verificadas no certame, constata-se que sua anulação, com determinação para que a solução seja licitada em conjunto, acabaria tendo o mesmo resultado prático, em razão das restrições dos itens 11 e 12 aplicáveis à Unirio (compatibilidade) .
44. Especificamente para o item 10, observa-se que a proposta da licitante Storback, vencedora dos demais itens, possui valor muito próximo ao da adjudicatária Zoom (R$ 297,99 e R$ 295,00) , não se constituindo em novo problema para a Unirio administrar, bastando, nesse caso, aceitar o pedido da Zoom e adjudicar o item à Storback.
45. Como consignado na instrução anterior, houve competitividade do certame, com redução dos preços estimados em cerca de 26%, na média. Desse modo, ante o exposto, entende-se que a medida que melhor atende ao interesse público, nesse caso concreto, é a revogação da medida cautelar anteriormente expedida, permitindo-se a continuidade do certame, sem prejuízo da notificação da Unirio acerca das falhas constatadas.
Demais pontos
46. Cabe registrar que o certame da Unirio contava com a participação de uma entidade localizada no Estado do Ceará, e que o não houve divisão dos itens por localidade, o que pode encarecer os custos para as entidades que estão mais próximas do fornecedor. Nesse sentido, conforme previsão expressa no art. 9º, § 2º, do Decreto 7.892/2013, existe a seguinte possibilidade:
§ 2º Quando o edital previr o fornecimento de bens ou prestação de serviços em locais diferentes, é facultada a exigência de apresentação de proposta diferenciada por região, de modo que aos preços sejam acrescidos custos variáveis por região.
47. Desse modo, entende-se que deve ser expedida recomendação à Unirio que, nas próximas aquisições para registro de preços em que haja a participação de entidades em diferentes unidades da federação, avalie a conveniência e a oportunidade de utilizar a possibilidade trazida pelo art. 9º, § 2º, do Decreto 7.892/2013, de modo a obter preços mais vantajosos para a Administração.
CONCLUSÃO
48. Considerando a análise realizada, entende-se que deve ser revogada a medida cautelar anteriormente adotada, permitindo-se a continuidade da contratação, em que pesem as falhas verificadas, que devem ser objeto de ciência à Unirio.
PROPOSTA DE ENCAMINHAMENTO
49. Ante o exposto, submetem-se os autos à consideração superior, sugerindo-se o envio dos autos ao gabinete do relator, Ministro Walton Alencar Rodrigues, com as seguintes propostas:
I) revogar a medida cautelar adotada em 9/1/2019 (peça 17) , permitindo à Unirio que dê continuidade ao Pregão Eletrônico 48/2018 (itens 43 a 45 dessa instrução) ;
II) com fundamento no art. 7º da Resolução-TCU 265/2014, dar ciência à Universidade Federal do Estado do Rio de Janeiro - Unirio acerca das seguintes falhas verificadas no Pregão Eletrônico 48/2018:
a) aquisição de itens que integram uma solução de forma isolada no certame, ainda que sob o argumento de restrição operacional imposta pelo sistema Comprasnet para atendimento a incentivo previsto no Decreto 7174/2010, quando seria necessária, no caso concreto, a realização da aquisição dos itens em conjunto, por meio de um único lote ou grupo, sob pena de incompatibilidade entre as partes e risco de comprometimento da eficiência e economicidade da aquisição, razão pela qual, a situação fática, mediante a devida motivação formal documentada no respectivo processo administrativo de aquisição pelos setores competentes, deve-se sobrepor ao disposto no Decreto 7174/2010, enquanto o Portal de Compras Governamentais não for modificado pelo seu órgão gestor (item 16 dessa instrução) ;
b) exigência indevida contida no item 4.1.3 do termo de referência, relativa à declaração do fabricante, a qual não foi devidamente justificada, com a agravante da ausência de previsão do exato momento em que devia ser apresentada, o que constituiu, no caso em tela, restrição à competitividade do certame (item 32 dessa instrução) ;
c) restrição indevida à competividade do certame, uma vez que o item 11 do certame, o qual possui necessidade de compatibilidade com o atual sistema de armazenamento da Unirio, acaba servindo como restrição para as unidades participantes, ainda que não possuam qualquer necessidade de compatibilidade (item 42 dessa instrução) ;
III) com fundamento no art. 250, inciso III, do Regimento Interno do Tribunal, recomendar à Universidade Federal do Estado do Rio de Janeiro - Unirio que, nas próximas aquisições para registro de preços em que haja a participação de entidades em diferentes unidades da federação, avalie a conveniência e a oportunidade de utilizar a possibilidade trazida pelo art. 9º, § 2º, do Decreto 7.892/2013, de modo a obter preços mais vantajosos para a Administração (item 47 dessa instrução) ;
IV) encaminhar cópia da decisão que vier a ser adotada ao Ministério da Economia, para que repasse internamente ao gestor do Portal de Compras Governamentais - Departamento de Logística ou unidade que eventualmente o substituiu com a mudança da estrutura de governo - para que se avalie a possibilidade de implementar melhoria no referido Portal, no sentido de permitir ao gestor efetuar a aquisição de soluções integradas por mais itens, em lote ou grupo, com observância do disposto no Decreto 7174/2010 (item 17 dessa instrução) ;
V) encaminhar à Universidade Federal do Estado do Rio de Janeiro - Unirio, às empresas Zoom Tecnologia Ltda. e Storback Tecnologia Comércio e Serviços de Informática e à representante cópia da decisão que vier a ser adotada;
VI) autorizar o arquivamento dos autos, nos termos do art. 169, inc. III e V, do Regimento Interno do Tribunal.

8.1. Mauricio Leonardo Gonçalves Silva e outros, representando Primeiro Time Informática Ltda.

Não atuou.

REPRESENTAÇÃO. POSSÍVEL RESTRIÇÃO À COMPETIÇÃO. SUSPENSÃO CAUTELAR DO CERTAME. OITIVAS. IMPROPRIEDADES NA CONDUÇÃO DO CERTAME. REVOGAÇÃO DA CAUTELAR. CONTINUIDADE DO CERTAME. CIÊNCIA. RECOMENDAÇÃO.

REPRESENTAÇÃO (REPR)

Secretaria do TCU no Estado do Rio de Janeiro (Sec-RJ).

Trata-se de representação formulada por licitante, com fulcro no art. 113, § 1º, da Lei 8.666/1993, sobre possíveis irregularidades ocorridas no Pregão Eletrônico 48/2018, com registro de preço, gerenciado pela Universidade Federal do Estado do Rio de Janeiro (Unirio) , cujo objeto é a aquisição de solução de armazenamento de dados.
O certame foi antecedido pela Intenção de Registro de Preço 17/2018, a qual aderiram a Universidade Federal do Rio de Janeiro (UFRJ) , a Universidade Federal do Cariri/CE e a Universidade Federal Fluminense (UFF) , vedadas novas adesões.
O valor estimado para o certame foi de R$ 16.390.440,00. O objeto foi composto por doze itens, adjudicados às empresas Storback Tecnologia Comércio e Serviços de Informática e Zoom Tecnologia Ltda., pelo valor total de R$ 12.108.500,00, como a seguir representado:
	Item
	Descrição
	Estimado (a) 
	Adjudicado (b) 
	Variação (b/a) %
	Adjudicatária

	1
	Sistema de armazenamento automático
	3.063.470,69
	2.415.000,00
	-21%
	Storback

	2
	Expansão de memória
	224.554,25
	117.500,00
	-48%
	Storback

	3
	Expansão de memória
	1.975.591,20
	1.089.000,00
	-45%
	Storback

	4
	Expansão de memória
	3.336.901,10
	1.963.000,00
	-41%
	Storback

	5
	Expansão de memória
	650.053,50
	547.500,00
	-16%
	Storback

	6
	Expansão de memória
	2.382.448,04
	1.891.500,00
	-21%
	Storback

	7
	Gaveta disco rígido
	507.246,32
	329.300,00
	-35%
	Storback

	8
	Gaveta disco rígido
	428.883,00
	262.500,00
	-39%
	Storback

	9
	Switch
	1.138.202,00
	1.039.500,00
	-9%
	Storback

	10
	Sustentação de Software
	661.605,00
	619.500,00
	-6%
	Zoom

	11
	Servidor arquivo
	788.065,65
	749.700,00
	-5%
	Storback

	12
	Expansão de memória
	1.233.099,05
	1.224.500,00
	-1%
	Storback

			16.390.119,80
	12.248.500,00
	-25%
	
Por meio do Acórdão 113/2019-TCU-Plenário, foi referendada a medida cautelar por mim adotada em 30/1/2019, no sentido de obstar o prosseguimento do certame (peça 17) .
A Unirio e as empresas Storback Tecnologia Comércio e Serviços de Informática e Zoom Tecnologia Ltda., ouvidas em oitiva, apresentaram considerações sobre a matéria tratada nos autos, assim compendiada:
a) aquisição de itens, que integram solução de armazenamento, separadamente, o que poderia resultar em problema de integração das partes, caso fossem fornecidas por licitantes diferentes; 
b) exigência de declaração ou carta do fabricante, o que contraria a jurisprudência deste Tribunal, salvo justificativa adequada; 
c) restrição à competitividade em razão das especificações técnicas, que indicavam os equipamentos (marca/modelo) a serem fornecidos em cada um dos itens licitados.
Sobre os pontos questionados, a Unirio aduz que: (i) observou as prescrições do Decreto 7.174/2010, que regulamenta a contratação de bens e serviços de informática e automação pela administração pública federal, direta ou indireta; (ii) o Comprasnet não permite o agrupamento de itens que estejam fundamentados no Decreto 7.174/2010; (iii) a divisão do objeto a ser licitado por itens permitiu a obtenção das melhores propostas; (iv) a declaração de garantia do fabricante, a ser apresentada pela licitante, tinha por objetivo assegurar a integração dos equipamentos ao parque atualmente instalado nas universidades demandantes; (v) tal exigência tinha por objetivo demonstrar que o equipamento ofertado pela licitante é regularmente comercializado no mercado brasileiro e, dessa forma, preservar o investimento feito pelas entidades demandantes; (vi) essa exigência foi identificada no sítio eletrônico do Governo Digital em contratações similares; (vii) não houve direcionamento para marcas específicas visto que, à exceção de três itens, todos os demais poderiam ser fornecidos pelas marcas HPE, Huawei, Dell EMC, Netapp e Lenovo; (viii) o item 10 prescindia de especificação de marca porque consistia no fornecimento de unidade de serviço técnico, enquanto os itens 11 e 12 deveriam ser fornecidos pela Dell em razão da compatibilidade com os equipamentos preexistentes.
A Storback informou que o formato do certame está adequado ao previsto no Decreto 7.174/2010 e foi objeto de consulta ao Ministério do Planejamento, estando o objeto licitado conformado às especificações da área técnica da Unirio. Rechaçou, ainda, a suspeita de direcionamento a marca específica e afirmou a competitividade do certame, quando se verificou número significativo de lances para cada item licitado.
A Zoom explicitou que o item a ela adjudicado corresponde a unidade de serviço técnico (UST) que, como explicitado no edital, será utilizado para necessidades pontuais de "instalação dos produtos contratados, customização, configuração, migração de dados e transferência do conhecimento e também atividades contínuas de monitoração, suporte, troubleshoting e reconfiguração do ambiente visando otimizar a utilidade da solução".
Por essa razão, entende que: (i) a contratação de "solução de armazenamento" sugere que o serviço a ela adjudicado deveria ser prestado pela empresa que venceu os demais itens; (ii) a licitação do objeto de forma fragmentada, por força do previsto no Decreto 7.174/2010, podia ter resultado na aquisição de equipamentos incompatíveis entre si; (iii) o momento de apresentação de declaração do fabricante não ficou devidamente estabelecido no edital, o que resultou em sua desclassificação em alguns itens do certame.
Na avaliação da Sec-RJ, a "solução de armazenamento" almejada não deveria ter sido fracionada em itens, sob o risco de permitir a aquisição de equipamentos incompatíveis entre si.
Ademais, a exigência de declaração do fabricante, prevista no item 4.1.3 do termo de referência, restringiu a competição e resultou na desclassificação de proposta da Zoom (itens 1 a 8) e de Marios Asbestas Eireli (item 9) , com prejuízo potencial de R$ 387.000,00.
Consoante a jurisprudência do TCU, tal exigência fere o princípio da isonomia, sendo permitida em casos excepcionais e desde que haja justificativa técnica (acórdãos 808/2003, 1670/2003, 1676/2005, 423/2007, 539/2007, 1729/2008, 2056/2008, todos do Plenário) .
Por derradeiro, no que concerne ao suposto direcionamento do objeto, a unidade técnica destaca que somente uma marca de equipamento estaria conforme as especificações dos itens 11 e 12, o que já havia sido especificado na Intenção de Registro de Preço 17/2018.    
A Sec-RJ conclui que, em que pese impropriedades identificadas, que devem ser levadas ao conhecimento a Unirio, acorreram interessados ao certame, com redução dos custos estimados em 25%. Propõe, por essa razão, que seja revogada a medida cautelar, dando-se continuidade ao certame e notificando-se a Unirio acerca das falhas identificadas.
Feito breve resumo dos fatos, passo a decidir.
Como restou demonstrado, o Comprasnet possui limitação operacional para agrupar itens cuja fundamentação seja o Decreto 7.174/2010, o que estaria mais adequado ao formato pretendido pela gerenciadora do Pregão Eletrônico 48/2018, qual seja, adquirir solução de armazenamento de dados. Não obstante isso, o risco inerente à modelagem não se caracterizou, haja vista que a maior parte dos itens foi arrematada pelo mesmo fornecedor. 
No que se refere à arguida restrição à competição, é certo que a exigência de declaração do fabricante não teve a publicidade requerida, haja vista que foi consignada apenas no termo de referência e o momento de apresentação do documento não ficou devidamente evidenciado. As justificativas técnicas, apresentadas a posteriori, não invalidam essa falha.
Apesar disso, os procedimentos registrados no Comprasnet demonstram a participação de sete empresas no certame, com disputa de lances em cada um dos itens licitados e redução do custo estimado para a contratação. 
Nesse sentido, cotejados os resultados obtidos pelo certame, as falhas identificadas nestes autos e os custos que adviriam da realização de novo procedimento licitatório, tenho como apropriado o encaminhamento proposto pela Sec-RJ no sentido de considerar parcialmente procedente a representação, revogar a medida cautelar referendada por meio do Acórdão 113/2019-TCU-Plenário e autorizar a continuidade do Pregão Eletrônico 48/2018, sem prejuízo de dar ciência à Unirio das falhas identificadas, a fim de que sejam adotadas providências para melhor caracterização do objeto no futuro.
Ante o exposto, VOTO no sentido de que o Tribunal adote a deliberação que submeto à apreciação deste Colegiado.
TCU, Sala das Sessões Ministro Luciano Brandão Alves de Souza, em 10 de abril de 2019.
WALTON ALENCAR RODRIGUES 
Relator